【裁判字號】    97,台非,329
【裁判日期】    970717
【裁判案由】    違反著作權法
【裁判全文】
最高法院刑事判決              九十七年度台非字第三二九號
上  訴  人  最高法院檢察署檢察總長
被      告  甲○○
上列上訴人因被告違反著作權法案件，對於台灣高等法院台南分
院中華民國九十六年十二月十八日第二審確定判決（九十六年度
上易字第四八六號，起訴案號：台灣嘉義地方法院檢察署九十四
年度偵字第五六八三號），認為違背法令，提起非常上訴，本院
判決如下：
    主  文
上訴駁回。
    理  由
非常上訴理由稱：「按判決不適用法則或適用不當者，為違背法
令，刑事訴訟法第三百七十八條定有明文。查本件原判決以被告
甲○○就系爭十五首歌曲，固未取得自錄影帶轉錄至VOD 系統並
且使用VOD系統播放之授權；惟被告在告訴人沒有提供VOD系統授
權之時刻，應認就系爭十五首歌曲已盡其可能支付通常對價。近
年來VHS 錄放影機之生產及維修，錄影帶製作成本，較之數位化
產品，均處於劣勢，有遭到淘汰之趨勢，業據經濟部智慧財產局
九十四年四月二十九日智著字第09400023830 號函釋之甚明等情
，認為被告使用VOD 系統播放系爭十五首歌曲，構成著作權法上
所稱『合理使用』，並無侵害著作財產權，而駁回檢察官之上訴
，維持第一審法院所為被告無罪之判決，雖非無見。惟經濟部智
慧財產局於九十四年六月二十九日以智著字第09400048000 號函
釋：『本局九十四年四月二十九日智著字第09400023830 號及第
00000000000 號等二函所作成《KTV業者將VHS伴唱帶轉錄成電子
檔供VOD 使用，似有主張合理使用之空閒》之解釋乃是基於《上
游音樂、錄音著作財產權人未提供VOD 數位式授權》、《轉錄之
結果對著作潛在市場與現在價值未造成變動或影響》等前提所作
成，惟九十四年六月十日《視聽歌唱業者VOD 所涉及著作權法律
問題座談會》會議上已確認上游音樂及錄音著作財產權人確有提
供VOD 數位授權，及此等轉錄對上游權利人之授權市場確會造成
變動或影響，故該二解釋函所依據前提事項之正確性已獲釐清，
則該二解釋函須予更張』（見偵查卷第一三０頁）。換言之，KT
V業者將VHS伴唱帶轉錄成電子檔供VOD 使用之行為，應無主張合
理使用之空閒，乃原審竟忽略主管機關經濟部智慧財產局之解釋
，亦未說明不予採納之理由，逕行為被告使用VOD 系統播放系爭
十五首歌曲係『合理使用』之認定，顯有判決不備理由及適用法
則不當之違背法令。案經確定，爰依刑事訴訟法第四百四十一條
、第四百四十三條提起非常上訴，以資糾正。」等語。
本院按：本件原確定判決關於被告就系爭十五首歌曲轉錄至 VOD
系統並使用VOD 系統播放之行為，查係綜合以下理由，認定被告
使用VOD 系統播放系爭十五首歌曲，構成著作權法上所稱「合理
使用」，而無侵害著作財產權。其理由為：(一)、為求取社會最大
的利益，在賦與著作權人壟斷性私權的同時，必須在合理範圍內
免除侵權責任，給予社會大眾使用著作之機會，此即著作權法上
所稱之「合理使用」原則。法院判斷個案中是否存在合理使用之
情形，應本諸著作權法之設計目的及理念，充分考量及權衡各方
現時及將來利益，著作權法第三十七條第二項規定：「著作之利
用是否合於第四十四條至第六十三條規定或其他合理使用之情形
，應審酌一切情狀，尤應注意下列事項，以為判斷之基準：一、
利用之目的及性質，包括係為商業目的或非營利教育目的。二、
著作之性質。三、所利用之質量及其在整個著作所占之比例。四
、利用結果對著作潛在市場與現在價值之影響。」即為法院形成
合理使用內容之具體指標。(二)、被告就系爭十五首歌曲已循合法
管道（即購置版權帶、與告訴人簽約）取得商業使用之授權，被
告在告訴人沒有提供VOD 系統授權之時刻，應認就系爭十五首歌
曲已盡其可能支付通常對價。近年來VHS 錄放影機之生產及維修
，錄影帶製作成本，較之數位化產品，均處於劣勢，有遭到淘汰
之趨勢，業據經濟部智慧財產局民國九十四年四月二十九日智著
字第09400023830 號函釋之甚明，並經證人即國內上市公司之好
樂迪KTV公司法務人員李易翰證明，VOD系統之使用，並不會使被
告取得可觀之營運收入及競爭優勢之事實屬實。且據告訴人公司
前嘉義區業務代表郭威伯之證詞，告訴人早已知悉被告使用 VOD
系統，但也沒有禁止被告使用，可認告訴人有默示同意被告使用
VOD系統。又證人郭威伯證明，面對VHS錄影帶播放系統遭到淘汰
趨勢，告訴人未能因應市場及客戶需求適時提供銷售價格與 VHS
「差不多」之VOD系統授權契約，強使願意簽訂VOD系統授權合約
且已支付通常對價之被告必須持續容忍老舊科技所帶來之不便結
果，被告在此客觀環境下所採取者，僅為節省播放人力成本，而
未同時帶來可觀營運及收入之方式，要難謂非出於善意。(三)、系
爭十五首歌曲之音樂著作或視聽著作係屬流行音樂，著作之性質
，通常係詞曲創作者作詞作曲後，唱片公司企畫歌手演唱歌曲灌
錄唱片並予發行銷售，代理商取得授權後授權及提供伴唱帶與KT
V 業者供消費者點唱播放，伴唱帶內容為伴奏音樂、歌詞字幕及
畫面。就內容而言，伴唱帶內容與唱片不同之處在於，後者尚含
有歌手表演著作供人聆聽欣賞，伴唱帶則伴隨消費者歌唱而生，
並不具有可供獨立聆聽欣賞之內容。此外，營業用伴唱帶乃消費
者點唱始有被動播放之可能，尚非主動持續利用；播放地點多為
公眾得隨時出入之 KTV包廂，非在私密地點利用，使用頻率及監
督成本亦有所不同。(四)、被告係使用 VOD系統「重製」並公開演
出或上映系爭十五首歌曲之音樂著作或視聽著作，其間復未見到
被告自行創作之心血，利用原作比例極高。惟此之利用，並非出
於競爭目的而加入新元素，例如，出於銷售伴唱帶之目的，重新
演奏歌曲或採用不同畫面製作伴唱帶銷售，非具生產性。(五)、從
告訴人既以被告所營 KTV包廂數量（即營業規模）作為授權契
約權利金之計價標準，被告甚至無法與告訴人磋商所欲購買套數
，應認無論被告使用VOD 系統與否，因不涉及包廂數量之增減，
不影響計價標準，告訴人不因而減少權利金之獲益，被告與告訴
人間之市場地位並無任何變化。本件既然無法證明告訴人因VO
D 系統之新興載體出現必須支付上游權利人之額外權利金，告訴
人當然不因VOD 系統出現而有額外投資之需求。告訴人且未因
為VOD 系統出現而必須支付額外金錢與上游權利人，若准許告訴
人得因被告使用VOD 系統而索取額外金錢，告訴人未花費任何勞
力及金錢投資下，卻可藉此坐享其成、平白獲益，不啻搭乘科技
進步之順風車（FREE RIDE）。再者，責令被告之KTV業者支出使
用VOD系統之額外權利金，KTV業者勢必將此部分成本轉嫁與消費
者，最後必須吸收此部分成本者，反係消費大眾。在此人為刻意
操控扭曲下，中性科技發展未如預期般帶來便利與降低成本，應
非事理之平等情以觀，本件被告利用VOD 系統之結果，對著作潛
在市場與現在價值之影響，非尚可觀。總而言之，原確定判決係
依據著作權法第三十七條第二項規定，審酌利用之目的及性質，
包括係為商業目的或非營利教育目的、著作之性質、所利用之質
量及其在整個著作所占之比例、利用結果對著作潛在市場與現在
價值之影響等情節，作為認定本件被告之行為係屬著作物之合理
使用。經核並無適用法則不當之處。而非常上訴意旨所指，經濟
部智慧財產局九十四年四月二十九日智著字第09400023830 號函
釋內容，原審僅作為認定「近年來VHS 錄放影機之生產及維修，
錄影帶製作成本，較之數位化產品，均處於劣勢，有遭到淘汰之
趨勢」事實之依據而已，並非作為認定被告合理使用之準據。況
關於「VHS 錄影帶播放系統遭到淘汰趨勢」之事實，業經證人郭
威伯在原審證述屬實，此則經濟部智慧財產局函釋，更難認原判
決係憑以認定本件著作物合理使用之準據。從而，非常上訴意旨
執以指摘原確定判決違背法令，難認有理由，應予駁回。
據上論結，應依刑事訴訟法第四百四十六條，判決如主文。
中    華    民    國  九十七  年    七    月   十七   日
                      最高法院刑事第五庭
                          審判長法官  賴  忠  星
                                法官  林  秀  夫
                                法官  宋      祺
                                法官  陳  祐  治
                                法官  孫  增  同
      本件正本證明與原本無異
                                      書  記  官
中    華    民    國  九十七  年    七    月  二十三  日
                                                      v


司法院資訊處製作；財團法人民間司法改革基金會備份。
